臺灣臺中地方法院刑事判決　　　　　　　　　　　　九十三年度易字第一九八七號
　　公　訴　人　臺灣臺中地方法院檢察署檢察官
　　被　　　告　丙○○
右列被告因業務侵占案件，經檢察官提起公訴（九十三年度偵字第一五八五號），本
院判決如左：
    主  文
丙○○無罪。
    事  實
一、公訴意旨略以：被告丙○○前因侵占及傷害等案件，經最高法院及臺灣臺北地方
    法院各判處有期徒刑一年及三月確定，定應執行刑一年三月，於民國（下同）九
    十二年四月一日縮短刑期假釋出監，假釋期間內付保護管束並於同年八月五日保
    護管束期滿。詎其猶不知悔改，被告丙○○前曾任職於臺中縣霧峰鄉○○路一一
    六一號一樓「聯抉廣告企畫有限公司」（下稱聯抉公司，負責人為乙○○），擔
    任電訪業務主管，負責推銷報紙業務及代收報費等事宜，為從事業務之人，竟基
    於侵占之犯意，意圖為自己不法之所有，於九十二年八月間將向聯抉公司訂戶大
    里戶政事務所、林獻田、王隆昌、合作金庫銀行大里分行、申健生、黃福進、陳
    明鴻、林森郎、范敷美、姓名不詳之沈先生等人收取之報費共約新台幣（下同）
    二萬七千九百八十元後，侵占入己，嗣經告訴人乙○○查核帳目後始知上情，因
    認被告丙○○涉犯有刑法第三百三十六條第二項之業務侵占罪嫌等語。
二、按犯罪事實應依證據認定之，無證據不得認定其犯罪事實；又不能證明被告犯罪
    者，應諭知無罪之判決，刑事訴訟法第一百五十四條第二項、第三百零一條第一
    項前段分別定有明文。次按事實之認定，應憑證據，如未能發現相當證據，或證
    據不足以證明，自不能以推測或擬制之方法以為裁判基礎；又認定不利於被告之
    事實，須依積極證據，苟積極證據不足為不利於被告事實之認定時，即應為有利
    於被告之認定，更不必有何有利之證據；且認定犯罪事實，所憑之證據，雖不以
    直接證據為限，間接證據亦包括在內，然無論直接或間接證據，其為訴訟上之證
    明，須於通常一般之人均不致於有所懷疑，而得確信其為真實之程度者，始得據
    為有罪之認定；再告訴人之告訴，係以使被告受刑事訴追為目的，是其陳述是否
    與事實相符，自應調查其他證據，以資審認（最高法院被告三十年上字第八一六
    號、四十年臺上字第八六號、五十二年臺上字第一三００號、七十六年臺上字第
    四九八六號判例參照）。又刑事訴訟法第一百六十一條已於九十一年二月八日修
    正公布，其第一項規定：檢察官就被告犯罪事實，應負舉證責任，並指出證明之
    方法。因此，檢察官對於起訴之犯罪事實，應負提出證據及說服之實質舉證責任
    。倘其所提出之證據，不足為被告有罪之積極證明，或其指出證明之方法，無從
    說服法院以形成被告有罪之心證，基於無罪推定之原則，自應為被告無罪判決之
    諭知，最高法院亦著有九十二年度臺上字第一二八號判例可資參照。又刑法上之
    侵占罪，以意圖為自己或第三人不法之所有，而擅自處分自己持有之他人所有物
    ，即變更持有之意為不法所有之意，為其構成要件。
三、公訴人指被告丙○○涉犯業務侵占罪嫌，無非係以：告訴人乙○○之指述及證人
    戊○○證述稱：當初是被告丙○○因帳款未繳回的誠信問題被公司解職，曾詢問
    被告丙○○是否業將帳款繳回公司，被告有承認，因為無法忍受被告丙○○之行
    為，所以於九月十日將被告開除，八月以前的薪水已經給清，他並未說要抵扣薪
    水等語，並認定被告丙○○侵占該筆款項係在九十二年八月間，而被告係於九十
    二年九月間遭解雇，八月間之薪水既已支付，應無被告丙○○辯稱抵扣薪水之事
    實，且以契約收款明細、收據及催告存證信函各一份等書證資為論據。
四、訊之被告丙○○固不否認分別九十二年八月十九日、同年八月二十九日、同年九
    月四日、同年月五日、同年月八日、同年月十日間，收受收款員施霈臻所交付之
    如附表編號一至九所示聯抉公司訂戶大里戶政事務所、林獻田、王隆昌、合作金
    庫銀行大里分行、申健生、黃福進、陳明鴻、林森郎、范敷美等人繳交之報費，
    並親自向如附表編號十之沈先生收取報費，合計共約二萬七千九百八十元（應收
    款項日期詳如附表所示）之事實，惟堅詞否認有業務侵占之罪嫌，辯稱：系爭九
    筆報費是收款員施霈臻去收的，他也曾經要將錢繳公司，但會計小姐卻要他隔日
    再繳，告訴人之夫戊○○突然解除他的職務時，還有離職時公司仍有薪資及團康
    獎金未支付給他，他並無侵占系爭十筆報費等語。
五、經查：
（一）如附表編號一至九所示之聯抉公司大里地區客戶繳交之報費，確係由聯抉公司
      收款員施霈臻分別九十二年八月十九日、同年八月二十九日、同年九月四日、
  同年月五日、同年月八日、同年月十日間，向如附表編號一至九所示之訂戶收
      取後，交由被告丙○○，另如附表編號十所示姓名不詳之沈先生之報費則係由
      被告丙○○於九十二年九月四日親自向沈先生收取等情，除據被告丙○○於本
      院準備程序自白不諱因而列為不爭執之事實，並於本院審理時供承：沈先生的
      報費是因收款員晚上已經下班了，所以由他前往收取等語綦詳（見本院卷【一
      】第三九、一二九頁），復經告訴人乙○○指稱：被告丙○○遭辭退時，施霈
      臻告訴她交給被告丙○○的九筆款項尚未繳回公司，另一筆沈先生的報費則是
      由被告丙○○親自收取亦未如期繳回公司等情歷歷，互核與證人即聯抉公司收
      款員施霈於本院結證稱：她是與被告丙○○配合，負責收款業務，她白天收的
      錢會交給會計，晚上收的錢會先交給被告丙○○，她身上不會留置報費，告訴
      人提出告訴的這十筆款項中除沈先生的部分外，都是由她所收取的現金，因故
      未繳回公司而係交給被告丙○○保管，在被告丙○○遭辭退後，她曾向被告丙○○要回系爭報費，但被告丙○○不肯將現金給她，她就要被告丙○○在她的
      記帳本上簽名以示負責等語相符（見本院卷【一】第七三、七五至七七、八十
      至八二頁），且有告訴人乙○○所提出之領據收款明細電腦查詢資料單八紙及
      證人施霈臻所載其上有被告丙○○簽名之記帳明細附卷可考（見九十二年度發
      查字第四一四七號偵查卷第十三至十七、本院卷【一】第二二、二三、二六至
      三一頁），應認被告丙○○前開自承各節，與事證吻合，信屬實在。
（二）本件告訴人乙○○指稱：她在九十二年七月下旬經會計小姐的反應，發現被告
      丙○○的帳目不清楚，她列印清單請被告繳清，但被告丙○○卻推說他還沒有
      整理，前後催了有三、四次，被告丙○○終於將七月之前的帳都繳清，因這次
      的經驗，被告丙○○表明不願接觸錢，曾請了三個收款人配合被告丙○○收款
      ，但均無法長期任職，後來由被告丙○○選任了證人施霈臻配合收款，她有要
      求收帳小姐當天收的項當日就須繳回公司，但收款小姐有將錢交給被告丙○○
      未繳回公司的情形，因為被告丙○○仍在試用期間，她先生即公司經理戊○○
      就將被告丙○○辭退，再經結算發現被告丙○○就如附表所示之報費均未繳回
      公司，經通知後被告丙○○亦未出面處理等語。惟查：
  １、被告丙○○遭聯抉公司辭退之緣由，固據告訴人乙○○指稱係因被告丙○○未
      將如附表所示十筆款項繳回公司等語，惟據即告訴人乙○○之夫亦即聯抉公司
      總經理戊○○於本院審理時證稱：他是在九十二年九月十日下午五時許通知開
      除被告丙○○，翌日發現被告丙○○尚有十筆款項未繳回公司，他向收款員施
      霈臻要求必須收回這些款項等語（見本院卷【一】第八三頁），另證人施霈臻
      亦證稱：附表編號一至九的款項是被告丙○○被辭退前，她向大里地區客戶收
      取的報費，但收款當時或因未攜記帳本或因正值下班時間無法繳給大里地區會
      計甲○○，所以轉交給被告丙○○，在她與被告丙○○配合收款的期間並無向
      被告丙○○要錢繳回公司而被拒的情況，而系爭的款項她原本是要拿到大里去
      交，但因被告丙○○突然被辭退，來不及向被告丙○○拿錢，之後證人戊○○
      發現她收的九筆款項交給了被告，就要求她向被告丙○○追討如附表編號一至
      九的款項等語（見本院卷【一】第七五、七八至八十、八二頁），復據證人即
      曾任聯抉公司大里地區會計之甲○○復於本院結證稱：收款員施霈臻與被告丙○○是不定期的將報費繳回，她並不知道被告丙○○及收款員施霈臻是否如期
      將報費繳回，也不太記得被告丙○○遲延繳款的情形等語（見本院卷【一】第
      八三至八八、九十頁），又證人即聯抉公司太平地區會計丁○○則證稱：被告
      丙○○被辭退未來上班後的翌日，乙○○將被告丙○○九月份不滿一個月的薪
      資計算出來，要她通知被告丙○○前來領取，那時發現被告有筆款項還未繳，
      所以請被告一併結清等語（見本院卷【一】第一○八、一○九頁），是認被告
      丙○○於九十二年六、七月間因遲延繳交報費之紀錄固為其不適任之遠因，惟
      告訴人乙○○、證人戊○○既係於辭退被告丙○○後，受證人施霈臻之告知，
      並經核帳後始知尚有系爭十筆報費交給被告丙○○未繳回公司，當時任聯抉公
      司大里地區之會計即證人甲○○復證稱不知被告丙○○有延遲繳款的情形，則
      應認被告丙○○受辭退之主因應非係告訴人春梅所稱：發現被告丙○○未將如
      附表示十筆款項繳回公司等情而有以致之，先予敘明。
  ２、聯抉公司對於應收款項之入帳制度，固據證人即告訴人乙○○之夫亦即聯抉公
      司總經理於本院審理時證稱：聯抉公司所開立的收據都是與贈品一起出去，公
      司要求在三天之內就要繳款回來，三天過後就會主動催繳，若無收到款項，會
      進行訂戶的稽查以確認有無收到贈品及繳款，以追查帳款流向等語（見本院卷
      【一】第九一頁），惟證人施霈臻於本院則證稱：大里地區的報費在收受後，
      如有將記帳本子帶在身上，她就會直接將報費繳給大里地區的會計甲○○，倘
      未帶記帳本子，就會交給被告丙○○，她身上不會留置報費，但公司並未規定
      每天都要繳回公司，另證人即曾任聯抉公司大里地區會計之甲○○復於本院結
      證稱：向客戶收的錢公司並未規定繳回的時間，最好是在收據開出去後儘快回
      來，如果拖延數日，公司還是會注意帳款流向，在她任職的期間，曾有收據開
      出後一個月款項仍未繳回公司的情況，而收款員施霈臻與被告丙○○是不定期
      的將報費繳回，她並不知道被告丙○○及收款員施霈臻是否如期將報費繳回，
      也不太記得被告丙○○遲延繳款的情形等語（見本院卷【一】第八三至八八、
      九十頁），又證人即任聯抉公司太平地區會計之丁○○則證稱：聯抉公司對於
      客戶報費繳回公司的期限是規定今日收取隔日就須繳回，若有遲延她會負責催
      收等語（見本院卷【一】第一○六頁），試觀上開經手聯抉公司財務事項之職
  員就公司規定之報繳期限所為證述已然迥異，若聯抉公司對報費收繳期限有明
      確嚴格之規範，理應不致如此。再參之告訴人所提出如附表所示之系爭十筆報
      費，除編號八至十所示日期為九十二年九月八日、同年月十日之三筆款報費外
      ，其餘遲延帳款發生之時間距被告丙○○於九十二年九月十日遭證人戊○○解
      職之時均逾三日以上，若聯抉公司確有於收款後翌日或三日內必須繳回公司，
      違則即進行稽核之情事，則被告丙○○就如附表編號一至七所示之時點未將各
      該帳款繳還公司，告訴人乙○○及證人戊○○理應在被告丙○○遭解聘之時點
      即應知悉上情，何以遲至被告丙○○遭解職後，告訴人乙○○、證人戊○○因
      受證人施霈臻之告知始查悉上情？從而，應認聯抉公司平日於收款員繳回報費
      之期限並無嚴格規範，且被告丙○○遭解職前應未接獲聯抉公司催討系爭十筆
      報費之通知，至臻明確。
  ３、本件告訴人乙○○於九十二年六、七月間發現被告丙○○經手的帳目不清，經
      催繳後，被告丙○○雖終於將七月之前的帳繳清，因這次的經驗，被告丙○○
      表明不願接觸錢，因而選聘證人施霈臻配合收款等語，此據證人施霈臻證稱：
      她是負責收款業務，她白天收的錢會交給會計，晚上收的錢會先交給被告丙○○，通常在交給被告後，約二、三天就會將錢拿出來交到大里，被告丙○○不
      負責繳回報費，因為報費是她在收取，所以是由她繳回公司，繳回的時間最多
      不會超過五天，告訴人提出告訴的這十筆款項都是由她所收取的現金，九月十
      日當天原本是要由她將所有款項繳回公司，但因會被告丙○○突然被戊○○辭
      退，所以來不及向被告拿錢，被告丙○○遭辭退後，她曾向被告丙○○要回系
      爭十筆報費，但被告丙○○不肯將現金給她，她就要被告丙○○在她的記帳本
      上簽名，以證明系爭十筆款項都是交被告丙○○，在她與被告配合的期間，並
      無發生向被告丙○○要錢交回公司被拒的情形等語（見本院卷【一】），又證
      人甲○○復證稱：客戶繳交的報費大多是由收款員施霈臻繳回公司，對於被告
      丙○○是否遲延繳款的情形已不復記憶等語（見本院卷【一】第八三至八八、
      九十頁），是認被告丙○○於聯抉公司另選聘收款員施霈臻後，向客戶收款已
      非其職司之工作項目，且以聯抉公司對於收款員繳回報費之期限既無明確之規
      定，又被告丙○○與收款員施霈臻配合後至遭解職前，亦無受催討報費而未交
      出之情事，自難以被告丙○○遽遭解職，未結清代收款員施霈臻收執之報費，
      即認被告丙○○有侵占系爭十筆款項之犯行。
（三）本件被告丙○○辯稱：聯抉公司突然間解除他的職務，根本沒有給他清點財務
      及結算帳款的機會，就要他不要再進公司，聯抉公司對於他的薪資及八月份之
      團康獎金亦未核實發給，他並無侵占系爭十筆款之意圖等語。次查：
  １、告訴人乙○○陳稱：被告丙○○九十二年八月份的薪資業已領據，但自九十二
      年九月一日起至同年月之十日止則尚有一萬一千六百六十七元之薪資未領等語
      ，復證人丁○○亦證稱：被告丙○○九十二年八月份的薪水是在九十二年九月
      十日當天發放予被告丙○○，在被告丙○○被辭退後，告訴人乙○○有將被告
      丙○○的薪水加以合計約一萬多元，並要她通知被告張德前來領取，但被告丙○○並未出面領取等語綦詳（見本院卷【一】第一○八頁），足堪認被告丙○○固已領據聯抉公司九十二年八月份之薪資，惟就同年九月一日至十日之薪資
      確實未有受領之情事無訛。
  ２、本被告丙○○以告訴人乙○○抑留應發給之八月份團康獎金連同未領之薪資，
      他與聯抉公司間尚有待釐清之債權債務關係為辯詞，就此告訴人乙○○雖指稱
      ：團康獎金是全體報社同仁的福利，被告丙○○無權請求發給，另證人戊○○
      則證稱：團康獎金是所有員工的，被告丙○○卻擅自挪為己用等語，惟告訴人
      乙○○既自承：聯抉公司有提撥每月業績的百分之五作為團康獎金，原本是要
      成立專戶，但因為業績理想，所以第一筆團康獎金三萬三千六百八十四元是在
      九十二年七月間發放，她為了鼓勵員工，就將團康獎金直接交給被告辦活動，
      被告丙○○在新天地訂了二桌酒席，並發函宴請員工，聚餐後再到ＫＴＶ唱歌
      ，之後被告丙○○將剩餘的錢發給電訪員王金子、林翠玲等人，經確認後被告
      丙○○的確有將錢發給她們，但是電訪員共有七、八個人，被告丙○○只發放
      給其中二、三人，並非她原來發放團康獎金予被告丙○○支配之本意等語（見
      本院卷【一】第一二一、一二二、一二四頁），再參之被告丙○○所提出之發
      票、領據簽收單及帳務明細所載（見本院卷【二】證物袋內），被告丙○○確
      實有辦理公司同仁之聚餐活動，且分配獎金予公司員工王金子、林翠玲及莊淑
      芬，是認團康獎金固屬全體員工之福利，然聯抉公司既已將七月份之團康獎金
      交予被告丙○○全權安排規劃，未介入團康獎金之支配運用，被告丙○○之分
      配或許未盡理想，但確實無證人戊○○所指中飽私囊等情事，由此團康獎金運
      用之跡象，顯示被告丙○○主觀上認聯抉公司對其所享得之八月份團康獎金尚
      未發給，要屬人情之常。本件被告丙○○主觀上認其與聯抉公司之間存有薪資
      及獎金之爭議，自難僅因被告丙○○未返還如附表編號一至十所示之客戶報費
      即遽認被告丙○○有為自己不法之所有予以侵占之意圖。
六、歸結上情，聯抉公司於九十三年七月下旬選任收款員施霈臻配合被告丙○○收款
    後，向客戶收取報費之工作已非被告丙○○職掌之範圍，證人施霈臻固有將如附
    表編號一至九號所示之款項交予被告丙○○，另被告丙○○亦親自向客戶沈先生
    收取如附表編號十所示之報費，惟聯抉公司對於報費收繳之期限既未嚴格規範，
    證人施霈臻復證稱被告丙○○不負有繳回她所代收之報費予公司之責任，在與被
    告丙○○配合收款之期間，均未有向被告丙○○取回代收款項遭拒之情事，加以
    被告丙○○於九十二年九月十日下午五時許遭證人戊○○通知不適任予以解職前
    ，並未接獲聯抉公司催討如附表所示之十筆款項，解聘後固經聯抉公司發現被告
    丙○○處仍留有如附表所示之款項，然被告丙○○與聯抉公司間確有存有尚待釐
    清之薪資及團康獎金等款項數額未明，且被告丙○○於接獲告訴人乙○○於九十
    二年十月二十四日以霧峰民生路郵局存證信函第五五號通知繳回系爭款項後（見
    前開發查卷第十八頁），已於同年十一月三日以大里郵局存證信函第七三九號表
    明因突遭解職，薪資及團康獎金之爭議尚未解決，故難以遵照辦理等語回函（見
    九十二年度偵字第一五八五號偵查卷第二六、二七頁），復於九十三年三月十一
    日申請臺中縣太平市調解委員會調解，因告訴人乙○○未到場無法進行調解，另
    於九十三年三月二十六日申請調解，因兩造意見不一致調解不成立而未果（見前
    開偵查卷第二八頁），凡此種種，已徵被告丙○○係因解職後之薪資、獎金等爭
    議未明，故未依約返還系爭十筆款項予聯抉公司，則實難遽認被告丙○○對於系
    爭十筆報費未予償付，即有為自己不法所有之意圖，是縱認被告丙○○未能交付
    系爭款項，致告訴人乙○○受有損害屬實，然此僅為民事上債務不履行之民事糾
    葛，宜循民事程序救濟，尚與上開業務侵占罪之構成要件不合。本件公訴人之指
    訴既有疑竇，自不宜僅憑有瑕疵之指述而為被告丙○○有罪判斷之基礎，按諸首
    揭說明，並基於罪疑為輕之原則，自應為被告丙○○有利之認定。此外，復查無
    其他任何積極證據，足以證明被告涉犯業務侵占罪名，既不能證明被告犯罪，自
    應諭知被告無罪之判決。
據上論斷，應依刑事訴訟法第三百零一條第一項，判決如主文。
本案經檢察官己○○到庭執行職務
中      華      民      國    九十三    年     十一    月      二十三   日
                                臺灣臺中地方法院刑事第十二庭
                                    審判長法  官  吳  進  發
                                          法  官  莊  深  淵
                                          法  官  劉  兆  菊
右正本證明與原本無異。
如不服本判決，應於送達後十日內向本院提出上訴狀（須附繕本），上訴於臺灣高等
法院臺中分院。
                                          書記官
中      華      民      國    九十三     年     十一    月    二十三   日
